最高法院刑事判決　　　　　　九十四年度台上字第四九二九號
　　上　訴　人　ＡＯＯ
　　　　　　　　ＢＯＯ
上列上訴人等因妨害風化案件，不服台灣高等法院台中分院中華
民國九十一年十一月十九日第二審判決（九十一年度上訴字第一
０五八號，起訴案號：台灣台中地方法院檢察署九十年度偵字第
一九二六七號，九十一年度偵字第四五九號），提起上訴，本院
判決如下：
    主  文
原判決撤銷，發回台灣高等法院台中分院。
    理  由
本件原判決認定上訴人ＢＯＯ與ＣＯＯ（已經判刑確定）均基於
以意圖使女子與他人為性交或猥褻之行為，而媒介、容留以營利
為常業之犯意，分別自民國九十年九月一日及十日，向知情而出
於幫助犯罪之另上訴人ＡＯＯ承租其台中市00000000號
ＯＯＯ飯店ＯＯ樓部分房間，供作其二人旗下女子賣淫之場所，
每間房間含水電每月租金新台幣（下同）九千元，臨時租用之房
間則每三小時四百元。ＢＯＯ、ＣＯＯ即分別自同年月二十一日
及二十六日起，陸續媒介、容留石ＯＯ、阮氏ＯＯ、陸ＯＯ、韋
ＯＯ及不詳姓名之成年女子，在上址與男客從事性交易，性交一
次代價三千元，女子分得二千元或一千五百元不等；猥褻一次代
價二千元，女子分得一千元，其餘均歸ＢＯＯ、ＣＯＯ，二人並
恃以維生。嗣於同年十一月九日，經警查獲前來欲與喬裝顧客之
警員為性交易之石ＯＯ、阮氏ＯＯ、已與男客ＦＯＯ完成性交行
為之陸ＯＯ，及尚未與男客ＤＯＯ完成性交行為之韋ＯＯ。其間
，ＢＯＯ及ＡＯＯ仍各基於其上揭犯意，ＢＯＯ於同年十一月九
日起，以每月五萬元之代價，向ＡＯＯ租用上揭ＯＯ樓之房間十
三間，作為相同用途，自同年十二月十日起，至同年月二十五日
止（十九日至二十三日除外），媒介、容留大陸地區成年女子Ｅ
ＯＯ在上址房間，與不特定男客性交，每次代價三千元，ＥＯＯ
分得二千元，餘歸ＢＯＯ，平均每日性交易二次，ＢＯＯ約已抽
得三萬元。嗣於同年月二十五日，為警喬裝男客，查獲ＢＯＯ媒
介性交之ＥＯＯ。因而撤銷第一審之科刑判決，改判論處ＡＯＯ
連續幫助意圖使女子與他人為性交之行為，而容留以營利罪刑；
論處ＢＯＯ以意圖使女子與他人為性交之行為，而容留以營利為
常業罪刑。固非無見。
惟查：(一)、科刑之判決書，須將認定之犯罪事實詳記於事實欄
，
並於理由內說明其所憑認定之證據，使事實與理由兩相一致，方
為合法。倘事實認定與理由說明，不相一致，或事實與理由記載
前後齟齬，即屬判決理由矛盾之當然違背法令。原判決事實先記
載ＢＯＯ係以每間房間含水電租金九千元之價格，向ＡＯＯ租用
房間（見原判決第二頁第四、五行），嗣又認定係以每月五萬元
之代價，向ＡＯＯ租用十三間房間（見同上頁倒數第二、三行）
，前者時間係自九十年九月一日至同年十一月十九日，後者時間
為自同年十一月九日起至同年十二月二十五日止（見同上頁第二
、十二、十七、十九行），前後已有齟齬；又其事實認定ＢＯＯ
與ＣＯＯ另以每三小時四百元之代價向ＡＯＯ租用臨時房間（見
同上頁第五行），理由內則說明係ＣＯＯ之租賃情形（見原判決
第三頁倒數第五、六行），似不及於ＢＯＯ；再其事實認定ＢＯ
Ｏ係自己經營色情服務業，ＡＯＯ則知情幫助，乃理由內援引Ｂ
ＯＯ之供述，說明其係「受僱於被告ＡＯＯ，每月薪資三萬元，
負責整理上開旅社ＯＯ樓房間，與帶領客人進入房間休息，及向
由被告ＡＯＯ所接洽前來之客人收取休息費四百元。」（見原判
決第五頁倒數第一、二行、第六頁第一行），似謂二人為共同犯
罪之共同正犯，均有事實認定與理由說明不相一致之矛盾違法情
形。(二)、證人之個人意見或推測之詞，不得作為證據，為原審
裁判時刑事訴訟法第一百六十條所明定，修正後同法條雖附加「
除以實際經驗為基礎者外」作為除外規定，擴大證據容許性之範
圍，乃以其意見或推論係合理的基於證人之認知，且有助於證言
之清楚了解，或足為爭執事實之決定，始例外得為證據。至其普
通之個人意見或推測之詞，仍不具證據適格。原判決採擷ＢＯＯ
所供：「ＡＯＯ多少都知道上開旅社ＯＯ樓之房間有容留女子從
事性交易」，作為認定ＡＯＯ知情而幫助犯罪之依據（見原判決
第六頁第八、九行），該證言究屬其個人意見或推測之詞抑或避
重就輕迴護模糊之語，原審未予究明其真意，遽採為認定犯罪之
憑證，難認於證據法則無違。(三)、有罪之判決書，對於被告有
利之證據不採納者，應說明其理由，為刑事訴訟法第三百十條第
二款所明定，故有罪判決書對於被告有利之證據，如不加以採納
，必須說明其理由，否則即難謂非判決不備理由之違法。證人即
男客ＦＯＯ、ＤＯＯ一致指稱係經由一年輕人媒介與賣淫女子為
性交易（見一九二六七號偵查卷第二十四、二十九頁），並未指
認係ＢＯＯ或ＣＯＯ，似屬對於上訴人二人均為有利之證據，原
審未根究該所謂之年輕人與ＢＯＯ、ＣＯＯ有無共犯關係，憑以
認定犯罪事實，不無證據調查未盡之違法，復未說明不採信有此
年輕人參與犯罪之理由，亦有判決不備理由之違法。(四)、當事
人及審判中之辯護人得於搜索或扣押時在場；但被告受拘禁，或
認其在場於搜索或扣押有妨害者，不在此限。刑事訴訟法第一百
五十條第一項定有明文。此規定依同法第二百十九條，於審判中
實施勘驗時準用之。此即學理上所稱之「在場權」，屬被告在訴
訟法上之基本權利之一，兼及其對辯護人之依賴權同受保護。立
法意旨，在於藉此證明法院所踐行之訴訟程序公正、純潔、慎重
及尊重，用昭公信，且能使當事人、辯護人對於此項證據方法之
展示、取得，因曾會同參與而見證知悉，乃得以及早展開反證活
動，有助迅速發現真實。尤以我國刑事訴訟制度已採行改良式當
事人進行主義，以當事人之主張、立證、辯論為中心，而審判中
之勘驗，係由法院、審判長、受命法官以感官知覺，對犯罪相關
之人、物、地等證據，親自加以勘察、體驗其性質或狀態之調查
證據方法，主觀判斷在所難免，為杜勘驗過程之爭議，擔保勘驗
結果之確實，使當事人、辯護人於審判程序能適切行使其攻擊、
防禦權，則上揭在場權之保障，更有其必要。故事實審法院行勘
驗時，倘無法定例外情形，而未依法通知當事人及辯護人，使其
有到場之機會，所踐行之訴訟程序自有瑕疵，應認屬因違背法定
程序取得之證據。ＡＯＯ對於警詢錄音、錄影及其筆錄之正確有
所爭議，原審受命法官固因此勘驗（原判決誤繕為「履勘」）警
詢錄影帶，卻未通知ＡＯＯ及其選任辯護人使其有在場之機會，
有該勘驗筆錄可稽（見原審卷第一三九頁），無異剝奪其在場權
，致ＡＯＯ於審判期日仍多所爭執，所踐行之訴訟程序自難認為
適法。
(五)、事實審法院對於連續犯與常業犯、共同正犯與幫助犯，固
得
認為具有基本之社會事實同一性，而變更檢察官所引起訴法條，
改以適當之法條予以適用論罪，但應引用刑事訴訟法第三百條資
為論據。原判決逕將ＢＯＯ被訴之連續犯，改論以常業犯；將Ａ
ＯＯ被訴之共同正犯，改論以幫助犯，乃其理由內未說明係適用
刑事訴訟法第三百條之規定作為依據，亦有判決不適用法則之違
失。以上，或係上訴意旨所指摘，或屬本院得依職權調查之事項
，應認原判決具有撤銷發回更審之原因。案經發回，檢察官移送
併辦部分，更審時應併注意及之。
據上論結，應依刑事訴訟法第三百九十七條、第四百零一條，判
決如主文。
中　　華　　民　　國　九十四　年　　九　　月　　八　　日
                      最高法院刑事第九庭
                          審判長法官  張　淳　淙
                                法官  張　春　福
                                法官  呂　丹　玉
                                法官  洪　昌　宏
                                法官  蔡　彩　貞
      本件正本證明與原本無異
                                      書  記  官
中　　華　　民　　國　九十四　年　　九　　月　 十四　 日
                                                      Ｑ
